臺灣高等法院高雄分院刑事判決　　　　99年度上訴字第1869號
上　訴　人
即　被　告　許玉雲
選任辯護人　湯東穎律師
　　　　　　陳勁宇律師
　　　　　　陳里己律師
上列上訴人因違反商業會計法等案件，不服臺灣高雄地方法院99
年度易字第1062、1063號中華民國99年10月4 日第一審判決（起
訴案號：臺灣高雄地方法院檢察署98年度偵字第2006號，追加起
訴案號：同署99年度偵字第11741 號），提起上訴，本院判決如
下：
     主  文
上訴駁回。
     事  實
一、許玉雲自民國90年7 月起擔任中華民國游泳協會（址設高雄
    市苓雅區○○○路94巷1 號，下稱游泳協會）秘書長，負責
    綜理該協會之業務。林育如自93年底起擔任游泳協會之會計
    人員（於96年3 月離職，業經原審判決有罪確定），負責處
    理該協會之會計帳務，丁美鳳（業經原審判決有罪確定）則
    自93年底起擔任游泳協會之出納人員（於96年底轉任行政工
    作），負責該協會款項之保管及收付。許玉雲於94年間，在
    不詳時地，向嘉陽體育用品社（下稱嘉陽用品社）購買如附
    表所示載有不實交易內容之統一發票2 張（下稱系爭發票）
    後，為支付購買該2 張統一發票之款項（亦即發票總金額8
    ％）新臺幣（下同）5,768 元，竟明知游泳協會與豪友企業
    社並無任何交易往來，而與林育如、丁美鳳共同基於明知為
    不實之事項而填載會計憑證，及行使業務上登載不實文書之
    犯意聯絡，由許玉雲於94年12月間之某日（12月24日前）指
    示林育如製作不實收據核銷上揭購買發票之支出款項，再由
    林育如於94年12月24日某時自游泳協會辦公室抽屜內取出原
    即存放於該處之豪友企業社免用統一發票收據，連同系爭發
    票一併交給丁美鳳，要求丁美鳳協助填寫收據，丁美鳳乃在
    豪友企業社之空白收據上填寫買受人游泳協會、品名運動服
    、數量2 套、單價2,884 元、總價5,768 元、日期94年12月
    22日等交易內容，以填製不實之會計憑證（下稱系爭收據）
    ，再將該收據交與林育如，由林育如將之黏貼在其業務上作
    成之文書即游泳協會憑單號數12-G-7號之支出憑證黏存單（
    下稱系爭黏存單）上，並在該支出憑證黏存單上登載支出金
    額5,768 元、用途為購買運動服2 套之不實事項，經許玉雲
    於系爭黏存單之「事項主管或主辦人員」欄位上核章後，用
    以作為上揭購買發票款項之支出憑證，提出於游泳協會以核
    銷游泳協會自籌款帳目而行使之，足以生損害於游泳協會對
    於帳務管理之正確性。嗣因游泳協會監事會召集人黃朝宗審
    核游泳協會94年12月之帳目及支出憑證時，察覺有異，乃向
    法務部調查局高雄市調查處（下稱高雄市調處）提出檢舉，
    而為調查人員循線查悉上情。
二、案經法務部調查局高雄市調查處移送臺灣高雄地方法院檢察
    署檢察官偵查起訴及該署檢察官自動檢舉追加起訴。
    理  由
一、證據能力
  1.按被告以外之人於偵查中向檢察官所為之陳述，除顯有不可
    信之情況者外，得為證據，刑事訴訟法第159 條之1 第2 項
    亦有明文。而所謂「顯有不可信性」係指陳述是否出於供述
    者之真意、有無違法取供情事之信用性而言，故應就偵查筆
    錄製作之原因、過程及其功能等項加以綜合觀察，據以判斷
    該傳聞證據是否「非顯不可信」，倘可據以認定其任意性暨
    信用性俱無疑慮者，即可例外賦予「證據能力」，俾其成為
    法院審判時之適格證據資料而言。再按刑事訴訟法第166 條
    以下規定之交互詰問，屬人證調查證據程序之一環，與證據
    能力係指符合法律規定之證據適格，亦即得成為證明犯罪事
    實存否之證據適格，其性質及在證據法則之層次並非相同，
    而被告、辯護人詰問權之行使與否，係有權處分，如欲行使
    ，則證人於審判中，應依法定程序到庭具結陳述，並接受被
    告或辯護人等之詰問，其陳述始得作為認定被告犯罪事判斷
    之依據（參照司法院釋字第582 號解釋），否則如未進行交
    互詰問之調查證據程序，讓被告或辯護人行使詰問權，則該
    有證據能力之證人陳述，即不得作為判斷之依據，惟其原有
    之證據能力並不因而喪失（最高法院97年度臺上字第603 號
    判決可資參酌）。經查，證人林碧賢、黃朝宗、證人即共同
    被告丁美鳳、林育如於偵查中所為之陳述（見臺灣高雄地方
    法院檢察署97年度他字第8683號卷，下稱他字卷，第10-11
    、52-62 頁，臺灣高雄地方法院檢察署98年度偵字第20096
    號卷，第4-7 頁），對被告許玉雲而言，固均屬被告許玉雲
    以外之人於審判外之言詞陳述，但證人林碧賢、黃朝宗、丁
    美鳳、林育如於偵查中所為之陳述，均為親身經歷事項，又
    係經檢察官告以拒絕證言權、具結之義務及偽證罪之處罰後
    ，再命其等朗讀結文並具結後所為之陳述，有上開證人之結
    文在卷可稽。核其等製作筆錄過程，並無違法取供或證明力
    明顯過低之瑕疵，復有全程錄音錄影可資憑信，所為陳述均
    係出於供述者之真意，皆具信用性，揆諸上開說明，本屬有
    證據能力之證人陳述。且於原審審理時，已依人證調查程序
    ，傳喚證人黃朝宗、丁美鳳、林育如到場，命其立於證人之
    地位經公訴人、被告許玉雲及渠辯護人當庭交互詰問，使被
    告許玉雲有與之對質及詰問之機會，而證人林碧賢偵訊之證
    言亦使被告許玉雲及其辯護人加以辯論，認均已完足合法調
    查程序，並保障被告許玉雲之對質詰問權，自得採為判決之
    基礎。綜上，以上開證人林碧賢、黃朝宗、丁美鳳、林育如
    於偵查中，經具結後所為陳述作為證據，並無任何不當，依
    同法第159 條之1 第2 項之規定，認具有證據能力。至於證
    人黃朝宗、丁美鳳、林育如、林碧賢於調查時之陳述，屬被
    告以外之人於審判外之陳述，為傳聞證據，且核無同法第15
    9 條之1 至第159 條之4 等傳聞例外規定之適用，應認無證
    據能力，但仍得以之作為彈核證據。
  2.按憲法第16條保障人民之訴訟權，就刑事被告而言，包含其
    在訴訟上應享有充分之防禦權。刑事被告詰問證人之權利，
    即屬該等權利之一，且屬憲法第8 條第1 項規定「非由法院
    依法定程序不得審問處罰」之正當法律程序所保障之權利。
    為確保被告對證人之詰問權，證人於審判中，應依法定程序
    ，到場具結陳述，並接受被告之詰問，其陳述始得作為認定
    被告犯罪事實之判斷依據。刑事審判上之共同被告，係為訴
    訟經濟等原因，由檢察官或自訴人合併或追加起訴，或由法
    院合併審判所形成，其間各別被告及犯罪事實仍獨立存在。
    故共同被告對其他共同被告之案件而言，為被告以外之第三
    人，本質上屬於證人，自不能因案件合併關係而影響其他共
    同被告原享有之上開憲法上權利，司法院大法官會議固著有
    釋字第582 號解釋。然按刑事訴訟法第158 條之3 規定：「
    證人、鑑定人依法應具結而未具結者，其證言或鑑定意見，
    不得作為證據。」所謂「依法應具結而未具結者」，係指檢
    察官或法官依刑事訴訟法第175 條之規定，以證人身分傳喚
    被告以外之人（證人、告發人、告訴人、被害人、共犯或共
    同被告）到庭作證，或雖非以證人身分傳喚到庭，而於訊問
    調查過程中，轉換為證人身分為調查時，此時其等供述之身
    分為證人，則檢察官、法官自應依同法第186 條有關具結之
    規定，命證人供前或供後具結，其陳述始符合第158 條之3
    之規定，而有證據能力。若檢察官或法官非以證人身分傳喚
    ，而以告發人、告訴人、被害人或共犯、共同被告身分傳喚
    到庭為訊問時，其身分既非證人，即與「依法應具結」之要
    件不合，縱未命其具結，純屬檢察官或法官調查證據職權之
    適法行使，當無違法可言。而前揭不論係本案或他案在檢察
    官面前作成未經具結之陳述筆錄，係屬被告以外之人於偵查
    中向檢察官所為之陳述，本質上屬於傳聞證據，基於保障被
    告在憲法上之基本訴訟權，除該被告以外之人死亡、身心障
    礙致記憶喪失或無法陳述、滯留國外或所在不明而無法傳喚
    或傳喚不到、或到庭後拒絕陳述等情形外，如已經法院傳喚
    到庭具結而為陳述，並經被告之反對詰問，前揭非以證人身
    分而在檢察官面前未經具結之陳述筆錄，除顯有不可信之情
    況者外，依刑事訴訟法第159 條之1 第2 項，仍非不得為證
    據，最高法院97年度臺上字第1373號著有判決意旨可資參照
    。經查，被告林育如、丁美鳳於偵查中以本案共同被告身分
    傳喚到庭，在檢察官面前作成之陳述，雖係屬被告許玉雲以
    外之人於偵查中向檢察官所為之陳述，本質上屬於傳聞證據
    ，然其身分既非證人，即與「依法應具結」之要件不合，縱
    未命其具結，純屬檢察官調查證據職權之適法行使，當無違
    法可言。又核其2 人製作筆錄過程，並無違法取供或證明力
    明顯過低之瑕疵，復有全程錄音錄影可資憑信，所為陳述蓋
    係出於供述者之真意，皆具信用性，且於原審審理時，已依
    人證調查程序，傳喚其到場，命其2 人立於證人之地位經公
    訴人、被告許玉雲及其辯護人當庭交互詰問，並使被告許玉
    雲有與之對質及詰問之機會，對被告許玉雲之對質詰問權並
    無妨害，復經本院於審判期日，依法定程序逐一提示並告以
    要旨，由被告許玉雲依法辯論，為合法調查之證據，自得採
    為判決之基礎。是證人丁美鳳、林育如於偵查中所為之陳述
    ，依刑事訴訟法第159 條之1 第2 項之規定，應認有證據能
    力。
  3.被告許玉雲之辯護人另辯稱：游泳協會94年12月帳目審核意
    見表（下稱系爭意見表）為傳聞證據，無證據能力云云。查
    游泳協會94年12月15日帳目審核意見表，為證人黃朝宗擔任
    游泳協會監事業務時，所出具之例行性帳目審核意見，經遍
    查全卷，又無證據證明有顯不可信之特別情況，依刑事訴訟
    法第159 條之4 第2 款之規定，自有證據能力。
  4.本判決後開所引用之被告許玉雲以外之人於審判外之陳述（
    包括書面陳述），雖均屬傳聞證據，惟業經被告許玉雲、辯
    護人及檢察官於審理期日時均表示無意見而不予爭執，且迄
    至言詞辯論終結前亦均未聲明異議，本院審酌上開證據資料
    製作時之情況，尚查無違法不當之瑕疵，以之作為證據應屬
    適當，故揆諸前開法律規定與說明，爰逕依刑事訴訟法第15
    9 條之5 規定，認上揭證據資料均例外有證據能力。
  5.另其他證據部分，本院於審判期日，依各該證據不同之性質
    ，以提示或告以要旨等法定調查方法逐一調查，並使當事人
    表示意見，本院亦查無法定證據取得禁止或證據使用禁止之
    情形，故認所引用各項證據資料，均具證據之適格。
二、訊據被告許玉雲否認犯行，辯稱：系爭發票、黏存單、收據
    伊都沒見過，不知系爭發票何來，也從來沒有指示林育如製
    作不實之系爭收據核銷，且渠都將用以核准帳目之印章放在
    游泳協會，丁美鳳、林育如皆可自行取用，本案應是丁美鳳
    、林育如2 人自行決定填載不實之系爭收據後，辦理核銷帳
    目，伊根本未經手云云。經查：
  1.林育如自93年底開始擔任游泳協會之會計人員（於96年3 月
    離職），負責處理該協會之會計帳務，丁美鳳則自93年底起
    擔任游泳協會之出納人員（於96年底轉任行政工作），負責
    該協會款項之保管及收付，而許玉雲自90年7 月起擔任游泳
    協會秘書長，負責綜理該協會之業務，業據證人林育如陳述
    ：「（問：妳們向嘉陽公司（即嘉陽體育用品社）購買物品
    向何人買？）我不知道，都是秘書長在買」（他字卷第56頁
    ）、「（問：可以動用協會錢的祕書長的章是否只有一個？
    ）只有一個章，由許玉雲保管」（易字卷一第76-77 頁），
    核與嘉陽體育用品社負責人即證人王玉蓮証述：「（問：該
    協會向嘉陽體育用品社採購是否由許玉雲決定？）應該是，
    她是祕書長，大部分是她跟我們高雄門市小姐聯繫，她較少
    與我直接聯繫，除非一直殺價，才會與我持續聯繫」等語（
    他字卷第53頁），證人丁美鳳証述：「如果要去銀行領錢或
    是匯款去國外的時候，會向許玉雲拿章去銀行蓋」（易字卷
    一第86頁）相符，且游泳協會名下所有支出憑證黏存單上「
    事項主管或主辦人員」欄中，均有被告印文，有游泳協會支
    出憑證黏存單在卷可證（見本院卷第92-97 頁），此外，游
    泳協會舉辦賽事或日常雜支等各項支出眾多，94年度行政院
    體育委員會核定補助該游泳協會年度工作計畫經費即高達55
    0 萬元，有行政院體育委員會98年3 月20日體委競字第0980
    004468號函可證（見他字卷第77頁），若認所有數百萬元以
    上之採購、請款事項均由會計及出納即證人林育如、丁美鳳
    全權決定、安排，被告均不知情，顯與游泳協會組織編制、
    預算執行、各職位執掌及一般經驗、論理法則均不相符；再
    由被告提出之游泳協會辦公室位置圖（本院卷第77、78頁）
    可知，該游泳協會並無總務組之編制以負責採購，是由秘書
    長統籌辦理採購等事宜，亦合於常情，是被告負責採購及會
    計請款事宜，應可認定。另證人丁美鳳雖又證稱：「95、96
    年間，我買過一次裁判服，理事長姚高橋叫我去買」等語（
    他字卷第56頁）、證人黃朝宗證稱：「清潔打蠟部分，是我
    叫的」等語（見本院卷第154 頁）均僅能證明第三人姚高橋
    、黃朝宗亦有採購等權限，但尚不足據此認定被告即無採購
    等權限，是被告於本院準備程序時辯稱，不負責採購、請款
    事宜云云，顯非可取。
  2.證人林育如於偵訊及原審審理時均稱：「游泳協會的付款流
    程是我將欲請款之收據或發票做成支出憑證黏存單，送呈秘
    書長許玉雲核章後，再將支出傳票憑證交給出納付款，每月
    會作成帳冊送給游泳協會監事會召集人黃朝宗審核。游泳協
    會並未向嘉陽用品社購買系爭發票所載物品，系爭發票是許
    玉雲交給我的。許玉雲有說因要向行政院體育委員會（下稱
    體委會）核銷補助款，所以拿系爭發票給我核銷。許玉雲確
    實有指示我和丁美鳳寫系爭收據來作帳，所以我才拿空白的
    豪友企業社免用統一發票收據和系爭發票給丁美鳳，並告知
    丁美鳳這是要付買發票的錢，請她用系爭發票的8%填寫金額
    ，以支付購買發票的款項給嘉陽用品社，補貼嘉陽用品社的
    營業稅。空白的豪友企業社免用統一發票收據是游泳協會本
    來就有的，在我到職前就放在游泳協會辦公室抽屜內，我不
    知從何而來，是許玉雲跟其說抽屜內有空白收據。其有請示
    許玉雲該怎麼做，許玉雲說協會的收據很多，收據的取得很
    容易，就拿收據來作帳。我那時還怕這樣做，會不會有問題
    ，許玉雲說不要怕，只要錢沒進自己口袋，就沒問題。我任
    職時，游泳協會事務均由許玉雲負責決行，採購也是由許玉
    雲負責。許玉雲的章都由許玉雲自行保管，我未曾保管過。
    系爭意見表是黃朝宗所出具，該意見表上之手寫字跡為我所
    寫，是我問許玉雲後，照許玉雲之回答而寫成。94年12月份
    時，許玉雲拿系爭發票要我核銷，說要給付8%的稅金給嘉陽
    用品社，我跟許玉雲說，之前黃朝宗有說不能這樣子，所以
    許玉雲就叫我拿空白的豪友企業社收據填寫，並說只要錢不
    是放到我們的口袋，就不會有事、不會被關。系爭發票實際
    上沒有與嘉陽用品社交易，因游泳協會沒有收貨，也沒有看
    到實際的貨品，是單純向嘉陽買發票。系爭黏存單上面其所
    寫的便利貼也有拿給許玉雲看，因為帳都要給許玉雲看。如
    果單單將豪友企業社5,768 元的收據黏貼在憑證黏存單上，
    看不出會有異樣，其之所以特別把許玉雲交給我的系爭發票
    影印，並寫便利貼訂在上面讓黃朝宗知悉，是因要據實以告
    ，且許玉雲沒有交代說不可以讓黃朝宗知道。調查局剛開始
    調查的時候，許玉雲有叫我到辦公室說不要鬧大，要我說系
    爭發票確實有去豪友企業社買衣服，但到偵查庭的時候，我
    就據實以報。游泳協會要付錢給廠商的支出憑證黏存單上面
    就只有我與許玉雲核章，許玉雲的章都是許玉雲自己蓋的，
    系爭黏存單也是。可以動用協會錢的許玉雲的章只有1 個，
    由許玉雲自行保管」等語（見他字卷第42、59-60 頁，原審
    易字卷一第62-80 頁）。而任職出納之證人丁美鳳於偵訊及
    審理時稱：「游泳協會核銷及撥款流程是請款單據先到會計
    ，由會計製作支出憑證黏存單，然後經秘書長許玉雲核章，
    許玉雲審核後，會計拿給我，我就撥款。系爭意見表為黃朝
    宗製作，上面手寫之回答文字為林育如所寫。系爭黏存單所
    附系爭收據上載之購買運動服2 套之事項是不實的交易，林
    育如於94年12月24日拿了2 張嘉陽用品社的發票和1 張空白
    的豪友企業社免用統一發票收據，告訴我因要付嘉陽用品社
    營業稅之稅金，要我在該空白收據上填寫後，再把收據交給
    她製作支出憑證黏存單，收據金額就是要開系爭發票總金額
    的8%營業稅額。是許玉雲指示林育如開不實收據支付嘉陽用
    品社營業稅，我常聽見許玉雲告訴林育如說，每個協會都這
    樣做，沒有關係。平日我也曾聽林育如跟大家說，很怕這樣
    會違法。游泳協會實際上沒有向嘉陽用品社購買系爭發票內
    之貨品，只是單純買發票，補貼嘉陽用品社8%之稅金，因為
    我是出納，並未支出系爭發票之款項給嘉陽用品社；每一張
    支出憑證黏存單上許玉雲的章都由許玉雲自己蓋，我沒有蓋
    過許玉雲的印章，也沒有替許玉雲保管過，更不曾向林育如
    拿過許玉雲的章。每一張支出憑證黏存單要有許玉雲的章才
    能撥款。我有問嘉陽用品社的林青蘭小姐，她說系爭發票是
    購買的。我先前聽見許玉雲告訴林育如說，每個協會都這樣
    做，就是指買發票報核銷，不夠的就用空白收據去填。本案
    發生後，調查局剛開始要向我調帳冊的時候，許玉雲有告訴
    我要如何應訊。許玉雲要我到調查局先看一下有什麼問題，
    要我把帳冊影印回來，許玉雲就說要我說嘉陽用品社已經有
    贊助游泳協會，但游泳協會要付稅金什麼的，但我到調查局
    就不敢說，之後我去問別人，別人要我誠實講，所以，我在
    偵訊時就照實說」等語（見他字卷第58-59 頁，原審易字卷
    一第80-94 頁）。本院審酌證人丁美鳳、林育如上開所述情
    節互核一致，前後也無矛盾；又其2 人與被告許玉雲間並無
    任何仇怨，亦無動機誤陷被告許玉雲，此為被告許玉雲所自
    承（見他字卷第100 頁，原審易字卷二第110 、114 頁），
    復經其2 人具結在卷（見原審卷一第107-108 頁），足以擔
    保其2 人上開證言之可信性。甚且，證人丁美鳳、林育如所
    述，非但對被告許玉雲不利，亦坦承自己之犯行，足證其2
    人所陳為真，否則其2 人焉有可能故意設詞誣指被告許玉雲
    之時，並陷自己同受刑事處罰之風險。至於，被告另具狀辯
    稱：「93年12月19日理監事聯席會時，理事長姚高橋指示，
    每月帳冊應在每月10日呈監事審閱後，再交由本人過目，足
    見被告雖任秘書長，但職權已被架空，並未經手或過目帳冊
    及支出憑證，因而不知帳目及支出憑證記載情形」云云，並
    提出游泳協會93年12月19日第八屆第六次理監事聯席會會議
    紀錄、證人陳世長之證詞為證。查游泳協會93年12月19日第
    八屆第六次理監事聯席會會議紀錄雖記載，理事長姚高橋：
    「本人對會內帳務處理相當重視，要求帳目透明，也不斷要
    求本會每月帳冊要清楚，…，每個月的帳冊，應在每月10日
    呈監事審閱後，再交由本人過目」（本院卷第75頁）等語，
    但理事長姚高橋之前述發言，僅要求帳冊應先送監事審閱，
    並未指示免除秘書長從此無庸於帳冊製作過程中，督導所屬
    之會計、出納人員製作帳冊之責任，是此一會議紀錄顯不足
    作為被告秘書長職權已被架空之證明；再證人陳世長就此雖
    證稱：「九十三年理事長作這樣的裁示後，秘書長的職權就
    被架空了，（問：九十三年底理事長作指示後，有無落實執
    行？）這我不知道。（問：既然不知道，為何會認為秘書長
    的職權被架空了？）因為姚理事長作這樣的指示，所以我做
    這樣的認為」（見本院卷第165 頁），是證人既不知九十三
    年底理事長所作指示是否確有執行，復自行認為理事長之指
    示即係架空秘書長職權之意思，顯係其自行推測之詞，不足
    做為有利被告之認定。且若如被告所言，其秘書長職權於93
    年12月19日理監事聯席會後，已被理事長架空，則其理應會
    取回其自稱早就放置於會計林育如處之私章，以免除可能衍
    生之法律責任，其為一智慮正常之人，竟未對理事長之前述
    發言表示反對，復未取回私章，仍任憑會計人員繼續使用，
    顯與常情不符，是其此部分之辯解，尚難信為真實。此外，
    被告許玉雲於偵訊時，自承：「94年間游泳協會核銷只需會
    計作支出憑證黏存單，再由渠決行，只有大金額如1 、20萬
    元以上要呈報理事長。游泳協會與豪友企業社沒有往來，嘉
    陽用品社則是游泳協會長期的贊助商」等語（見他字卷第98
    -99 頁）。是被告許玉雲顯係負責主管採購、會計憑證之製
    作等業務，殆無疑義。
  3.而證人林碧賢於偵訊及本院審理時，均證稱：「我是豪友企
    業社負責人，豪友企業社從事燈光、音響等舞臺工程，並無
    與游泳協會有系爭收據所示之交易，也從未與游泳協會有往
    來，不知游泳協會為何有該張收據，該收據也非其所簽發，
    沒有認識游泳協會的任何人」等語（見他字卷第55-56 、60
    -61 頁、本院卷第174 頁）。另證人黃朝宗於原審審理時，
    證稱：「我見到帳目寫購買發票，就在系爭意見表上寫意見
    ，後來游泳協會有用系爭意見表上之手寫文字回覆伊，我仍
    不滿意該回答，有在監事會上提出此事。游泳協會針對伊審
    核意見的回覆，應該許玉雲知道，如果會計可以隨便答覆我
    ，那游泳協會也太沒有制度了」等語（見原審易字卷一第97
    -102頁），亦足佐證被告林育如、丁美鳳前揭所述為真。
  4.再觀卷附證人丁美鳳庭呈之系爭發票影本，確實訂有1 張便
    利貼，其上寫「購買發票報體委會，發票總額72,1008%＝
    5,768 」等文字（見他卷第43頁），而系爭收據所載金額也
    確是系爭發票總金額72,100元之8%。另游泳協會94年12月份
    帳目審核意見表上第14點係證人黃朝宗以電腦打字載明：「
    此帳目內情為購買發票用，嘉陽與本會生意往來金額不少，
    為何計較這5,000 多元，故本席建議更換合作廠家」等文字
    ，下方再有手寫「嘉陽每期季刊贊助本會2 萬元，及比賽
    有贊助本會1 萬元或服裝，所以發票錢另計，更換廠家會
    跟秘書長提議」等文字（他卷第8-9 頁），與被告林育如、
    證人黃朝宗所述，證人黃朝宗如何審核系爭黏存單，以及被
    告林育如如何回答之情節亦相符。且由上述證人黃朝宗所載
    之文字亦可知，游泳協會長期以來即有購買發票使用之慣例
    ，證人黃朝宗對此並未糾正，僅就嘉陽體育用品社與游泳協
    會生意往來金額不少，為何（向其購買統一發票）猶計較這
    5,000 多元，表示如此計較、小器之廠商可以不必再與其往
    來之意見；再由證人林育如證稱：「黃朝宗、許玉雲說要做
    獎狀櫃，有請黃朝宗他們裡面的工人來做獎狀櫃，後來要請
    款時，沒有憑證，許玉雲說抽屜裡面有空白收據，就拿來填
    寫，黃朝宗、許玉雲說辦公室太髒了，說要打蠟，黃朝宗有
    向秘書長說，要包紅包給人家，但沒有憑証無法報銷，所以
    秘書長說，用空白收據下去報帳，章也是秘書長蓋的，祕書
    長就是許玉雲」等語（易字卷一第62-63 頁），核與證人黃
    朝宗於本院審理時，證稱：「清潔打臘的部分，是因為當時
    協會都沒有在清潔，所以我帶著我服務的公司外包的清潔工
    去處理，（問：這些工人是你自己叫的，還是豪友企業社派
    的？）是我叫的；（問：獎狀櫃是否是你叫人來做的？）應
    該是那時秘書長或朱泰瑋說有需要那些東西，我就在我服務
    的台船叫人來做，（問：獎狀櫃並不是豪友企業社來做的，
    為何有豪友企業社的收據？）這我就不知道，我只負責審查
    而已，他們用哪裡的收據我就不清楚了」等語（見本院卷第
    153-154 、158 頁）相符，並有游泳協會支出憑證黏存單、
    豪友企業社免用統一發票收據各二紙（分別記載「獎狀櫃」
    及「辦公室地板打蠟及清潔」）在卷可憑（見本院卷第69、
    70頁），顯見游泳協會確實在本案發生前，已有購買發票或
    填用豪友企業社收據核銷支出之行為，且證人林育如確實有
    按購買發票之實情記載在游泳協會內帳中，否則依社會常情
    怎有可能在對外之帳目內記載購買發票等違法情事，由此益
    顯證人林育如、黃朝宗所述，值得採信。此外，復參酌證人
    林育如前述其於系爭意見表上答覆黃朝宗，有先請示許玉雲
    等語，以及此種帳目問題，不可能僅由會計人員逕行回覆，
    均未知會上級主管之常理，足認被告許玉雲前揭辯詞及渠辯
    護人辯稱，系爭意見表均無被告許玉雲之簽閱文字，顯見被
    告許玉雲均不知情云云，要非事實。且被告許玉雲於偵訊時
    已自承：「94年間游泳協會核銷只需會計作支出憑證黏存單
    ，再由渠決行，只有大金額如1 、20萬元以上要呈報理事長
    。游泳協會與豪友企業社沒有往來，嘉陽用品社則是游泳協
    會長期的贊助商」等語（見他字卷第98-99 頁）。基此，被
    告許玉雲有事實欄所載之犯行，應無疑問。
  5.被告許玉雲又辯稱：在游泳協會當秘書長只是兼任，在國立
    高雄海洋科技大學（下稱高雄海科大）為專職教師，沒有常
    常到游泳協會，所以對於會計帳目均不清楚云云。但查被告
    許玉雲於94年間，在高雄海科大之授課時間，93年度第2 學
    期（即94年2 月21日至6 月24日）僅星期二至四有課，星期
    三尚有6-10點夜間課程，94年度第1 學期授課時間集中在星
    期三、四，星期二僅下午4-5 點有課，星期五也僅下午3-5
    點有課，星期三仍持續有夜間課程等節，有高雄海科大93學
    年度第2 學期、94學年度第1 學期教師授課表為佐（見原審
    易字卷一第279-282 頁及外放之被告許玉雲課程資料查詢結
    果），故被告許玉雲一星期至少有2-3 天時間可到游泳協會
    處理業務，此亦與證人林育如於原審審理時稱：「許玉雲1
    星期到游泳協會4 天，也有上晚班」等語（見易字卷一第79
    頁），和證人丁美鳳於原審審理時稱：「許玉雲平均1 星期
    到游泳協會3 天以上，許玉雲若上晚上的課，會來游泳協會
    以後，下午趕著去上課」等語（見易字卷一第88頁）大致相
    符。是縱認被告許玉雲未能每天到游泳協會處理業務，仍不
    足推翻本院前開認定渠有指示證人林育如填載不實之系爭收
    據核銷報帳乙情，是渠所辯，猶無可採。
  6.被告許玉雲之辯護人另辯護稱：被告許玉雲於出國、公出、
    在高雄海科大授課期間，游泳協會仍有支出款項，顯見被告
    許玉雲將核帳取款用之章放在游泳協會供會計、出納使用云
    云。查被告許玉雲於93年8 月12-22 日、94年7 月19日至8
    月3 日出國時；於94年10月15-19 日公出時；於93-94 年間
    在高雄海科大授課時，游泳協會在高雄銀行所設立之帳戶固
    確實於上開期間有支出款項，有卷附高雄銀行股份有限公司
    99年7 月28日高銀營密字第0990000582號函及所附開戶資料
    、交易明細表、內政部入出國及移民署99年8 月2 日移署資
    處寰字第0990108098號函及所附被告許玉雲入出國日期紀錄
    、高雄海科大99年8 月16日海科大人字第0990008693號函及
    所附被告許玉雲上課時段、授課時段異動表、校內會議出席
    紀錄、校外活動來文證明等資料可憑（見易字卷一第148-20
    6 、239-240 、242 頁），然游泳協會支出款項之時間並不
    等同於被告許玉雲核章之時間，且證人丁美鳳亦稱：「許玉
    雲縱要出國，彼事前都會知道，會事先詢問許玉雲渠出國期
    間金錢的出入事宜，不然沒法做事」等語（見原審易字卷二
    第120 頁），亦與一般公司行號、機關、協會運作之常態無
    違，是不能以被告許玉雲不在游泳協會之時間，游泳協會仍
    有金錢支出，遽謂被告許玉雲將核帳取款用之章放在游泳協
    會供會計、出納使用，對於款項支出毫不知情，被告許玉雲
    之辯護人就此所指，顯然速斷，難認有據。
  7.證人即94年間嘉陽用品社負責人王玉蓮固於偵查中稱：「系
    爭發票確為嘉陽用品社所開立，實際有該些交易，嘉陽用品
    社並未販賣發票給游泳協會」云云（見他字卷第52-53 頁）
    ，然販賣發票一事並非合法，證人王玉蓮又另經檢調機關調
    查其是否涉及販賣統一發票之不法情事，有原審公務電話記
    錄可佐（見原審易字卷一第102 頁），其當無可能自承系爭
    發票係嘉陽用品社販賣給游泳協會，並無實際交易。再者，
    證人王玉蓮稱：「我都在臺北，高雄業務由高雄門市小姐處
    理，除非交易量特別大、價錢問題或要贊助游泳協會才會跟
    我講，但實際交易品名不會特別跟我講」等語（見他字卷第
    54、62頁），然此與證人即嘉陽用品社高雄門市人員陳慈瑩
    於偵訊時證稱：「游泳協會皆是直接和總公司王玉蓮訂貨，
    經王玉蓮知會高雄門市，由高雄倉庫出貨，並由高雄門市開
    立發票。系爭發票是我所寫，但是內容是與總公司接洽，不
    是向我本人訂貨，品名、數量、單價、金額是王玉蓮交代我
    開立的」等語不合（見他字卷第74-75 頁），而證人即嘉陽
    用品社高雄門市人員林青蘭於偵訊時亦證述：「如果沒有客
    人買貨品，老闆交代要開發票，還是會照老闆之意開發票，
    由我或陳慈瑩去收款」等語（見他字卷第94頁）。故實難認
    證人王玉蓮上開與自己之受僱人陳慈瑩、林青蘭不相符合之
    陳述係屬真實，而可作為對被告許玉雲有利之證據。另證人
    陳慈瑩、林青蘭雖均曾於偵訊時稱：「系爭發票內容有實際
    交易」云云（見他字卷第94頁，偵一卷第6 頁），但其2 人
    又稱不能確定是游泳協會向高雄門市購買或是王玉蓮指示彼
    開立發票，亦難以證人陳慈瑩、林青蘭所述即認系爭發票所
    示之交易為真。
  8.證人即游泳協會員工王哲仁於原審審理時，證稱：「我印象
    中，所有帳目都直接送給理事長，完全跳過秘書長」（易字
    卷二第90頁背面）然其所稱已與證人林育如、丁美鳳前開所
    述不同，更與被告許玉雲稱：「有些帳目渠仍有看過」等語
    （見易字卷二第98頁）有所出入。再者，證人王哲仁於本院
    審理時，亦證稱：「（問：你在一審說，我印象中，所有帳
    目都直接送給理事長，完全跳過秘書長，是否是你的猜測？
    ）當時我們有開理監事會，有談到審帳問題，我們有說要送
    給理事長看，看完後才送給監事看，所以我推論所有帳目都
    跳過秘書長」等語（見本院卷第151 頁），更足證其此部分
    所述，顯為證人個人臆測之詞，不足採信。
  9.證人王哲仁於原審審理時，又證稱：「於89年的時候到游泳
    協會任職。印象中許玉雲的章是放在出納那裡，游泳協會大
    小官章及理事長、秘書長個人私章都放在1 個鐵盒中，由出
    納保管，這些章是供游泳協會提款、發文用。我擔任行政組
    組長工作，協助秘書長一些綜合性的業務，包含競賽等綜合
    業務，但不含採購、申請經費，此些業務非其之執掌。前任
    秘書長的章是放在『出納』那邊，被告擔任秘書長之後也是
    如此…，前任的是『會計』保管，拿出來用之後就收起來，
    現在他們怎麼保管，我不知道，我也不曾使用上開鐵盒內許
    玉雲之私章，不知印文何樣」等語（見原審易字卷二第90-9
    7 頁），證人就被告私章究由『出納』或『會計』保管於同
    一庭期之証述前後不一，且其又未辦理採購、申請經費業務
    ，顯見證人王哲仁對於證人林育如、丁美鳳所掌之會計作帳
    核章、採購付款流程不清楚。另其於原審審理時，係證稱：
    「許玉雲的章，我知道在鐵盒裡面，但不知印文何樣，因為
    我沒用過」（易字卷二第91頁），然於本院審理時，又改證
    稱：「游泳協會的關防、理事長、秘書長的章，在我們出納
    保管櫃內，是出納與會計在使用，我有看到公文上有許玉雲
    印章，我認為是出納蓋好的，秘書長的章的紋路，在一審時
    ，我看不清楚，現在我有看清楚，但是章是哪個人蓋的我無
    法確定」等語（見本院卷第148-151 頁），其於距案發時點
    較久之本院審理時，竟能証述「現在我有看清楚（許玉雲之
    印文）」，於距案發時點較近之原審審理中，反而「不知（
    許玉雲）印文何樣」，所述顯與一般人記憶隨時間消逝之常
    情不符，應係事後迴護被告之詞，是其所述仍難對被告許玉
    雲作有利之認定。
  10.另證人即96年3 月12日起擔任游泳協會會計之吳鳳英雖證稱
    ：「協會裡面4 顆章平常是否都放在一起，以前我不知道，
    每次領錢，秘書長沒有親自在蓋，出納在蓋」等語（原審易
    字卷一第137-138 頁），其在游泳協會99年12月17日第九屆
    第三次臨時監事會答覆監事會的詢問時稱，游泳協會的大小
    章及秘書長的章，都是由出納保管，沒有分開保管（本院卷
    第262 頁）；又證人林秀芳證稱：「96年11月月底轉任游泳
    協會會計，如果秘書長不在，支出憑證黏存單會放著等他回
    來，沒有在秘書長尚未看過支出憑證黏存單的情形下自行蓋
    章，會計室蓋自己的章和姚高橋、許玉雲的章，章都在長官
    那裡，我會向他拿」等語（原審易字卷一第158-141 頁），
    該2 位證人均僅能證明96年3 月12日後及96年11月月底後，
    游泳協會運作之情況，其所述尚無從據以對被告許玉雲作有
    利之認定。
  11.又證人即鐘影電器行負責人黃鐘董證述：「我有向豪友企業
    社借過一張收據」、「94年12月24日這張收據（即本案收據
    ）不是我開立的，我開立的是93年12月19日音響、燈光即刑
    事準備狀證一第1 頁的收據」等語（見本院卷第168 頁），
    其所述亦無從據以對被告許玉雲作有利之認定。
  12.再證人朱泰瑋即游泳協會競賽組員工於原審證稱：「公文章
    放在同一地方，因為理事長、秘書長常不在，至於私章的話
    ，是否有相關承辦人、是否會請他們先處理，還是怎樣，我
    不清楚，…，買東西請款部分不是我，我不清楚，（問：你
    在協會上班的時候，會不會在協會抽屜裡面，看到一些廠商
    空白發票或收據？）這我不清楚」等語（見原審易字卷一第
    135 、136 背面頁），但於本院審理時則改證稱：「理事長
    的章、秘書長的章及游泳協會的章是放在一起的，這三個章
    應該是會計在使用的，因為秘書長不常進來，因為他學校有
    兼課，所以章都是在會計那邊，秘書長那邊我只知道有一個
    大關防在那邊。（問：你是否知道會計使用的抽屜裡面放了
    何東西？）他的置物櫃裡面中間是抽屜，兩邊的抽屜是用密
    碼鎖鎖住的，放什麼東西我不知道，我曾在中間的抽屜有看
    到空白收據在裡面。（問：你有無看過會計和出納使用你所
    看過的空白收據在使用？）我曾經有看過他們有拿出空白收
    據使用，但他們使用的項目我不清楚，有看到他們蓋理事長
    、秘書長的章，那三個章是放在會計的抽屜裡面，就是有兩
    個小章、一個方章，以布做的袋子，像手機的袋子裝起來」
    等語（見本院卷第180-182 頁），其就相同之問題，於較接
    近案發時點之原審作證時猶稱「我不清楚」，於本院審理中
    竟能為明確陳述，且其就理事長、秘書長的章等三個章陳稱
    ，「係以布做的袋子，像手機的袋子裝起來」，又與證人王
    哲仁所述是「以鐵盒裝」云云不同，顯見其於本院所為之證
    言並非實在，不足採信。
  13.被告辯護人另為被告辯護稱，由證人丁美鳳證述：「（購買
    本案發票）費用有付給小蘭（即證人林青蘭）5 千多元」等
    語，足認本案2 張統一發票係證人丁美鳳向嘉陽體育用品社
    所購買，非被告所購買云云（見本院卷第194-195 頁），惟
    查證人丁美鳳為出納，負責游泳協會撥款事宜，故被告購入
    本案發票後，由證人丁美鳳負責撥款給嘉陽體育用品社，為
    事理所當然，是尚無從就證人丁美鳳前述證言即斷章取義，
    遽論本案發票非被告所購入。
  14.本案除證人丁美鳳、林育如之指述外，尚有前述游泳協會支
    出憑證黏存單、及其上證人林育如手寫之文句、統一發票、
    豪友企業社收據、證人黃朝宗之証述、證人黃朝宗書面審核
    意見等可資佐證，是被告辯護人為被告辯護稱，本案僅有共
    同被告丁美鳳、林育如有瑕疵之指述為證，此外查無其他證
    據足資證明被告犯行云云，亦有誤會。被告辯護人又為被告
    辯護稱，證人林育如於調查局詢問時，先稱：「該收據是我
    外出時放在我桌上」，後於偵查及審理時，方改稱：空白收
    據是本協會留下的，我不知從何來，秘書長指示要有收據，
    品名跟運動器材相關云云，顯見其陳述前後矛盾，不可採信
    等語，然查證人林育如於調查局詢問筆錄之陳述內容並非實
    在，業據證人林育如原審作證時証述明確，且其調查筆錄並
    經辯護人爭執其證據能力，而經本院認定無證據能力，均詳
    如前述，故證人林育如之調查筆錄自非本院作為認定被告犯
    行之依據，應認證人林育如於偵審中均證述：「收據在我任
    職時，就在抽屜內」等語，為可採，附此敘明。
  15.被告辯護人另引用游泳協會99年12月17日第九屆第三次臨時
    監事會會議紀錄（見本院卷第202-209 頁）記載：「理事長
    姚高橋利用公務之便，自99年10月12日間就以迫不及待的方
    式，向臺灣高雄地方法院行文要判決書正本…。許秘書長報
    告：自姚高橋擔任理事長後，架空本人秘書長職務…，致使
    本人遭臺灣高雄地方法院判刑…。決議：自姚高橋上任理事
    長後，架空秘書長職權屬實…」云云（見本院卷第208 頁）
    ，作為被告未為本案犯行之證據。惟查本案係監事黃朝宗對
    被告提出告發，有黃朝宗調查筆錄可證（他字卷第28、29頁
    ），被告為監事黃朝宗配偶之堂姊（見本院卷第152 頁），
    證人黃朝宗之調查筆錄中，並未陳明被告職權遭秘書長架空
    ，反而明確陳述要告被告而非理事長姚高橋，有前述筆錄可
    證（他字卷第28、29頁，此筆錄係作為彈劾被告此一辯解之
    彈劾證據），且監事黃朝宗常至游泳協會、關心協會等情，
    並據證人朱泰瑋証述明確（見原審易字卷第155 頁背面），
    是證人黃朝宗顯較出席游泳協會99年12月17日第九屆第三次
    臨時監事會會議之監事陳寶泉、宋伯謨、王哲、李雀華、潘
    建雄、李士宏、蘇建銘（見本院卷第209 頁監事出席人簽名
    紀錄）等人了解游泳協會運作情況，其證詞自屬可採；且依
    該監事會會議紀錄所示，係被告先發言稱：「自姚高橋擔任
    理事長後，架空本人秘書長職務」，監事會立即決議「自姚
    高橋上任理事長後，架空秘書長職權屬實」，該會議並未調
    查任何事證，即依被告陳述逕為該決議，是該決議內容是否
    實在，顯有可疑，亦無從據此即為對被告許玉雲作有利之認
    定。
綜上所述，被告許玉雲及其辯護人所辯均不足採。本案事證既明
，被告許玉雲犯行堪以認定，應依法論科。至於，證人丁美鳳、
林育如前稱製作系爭收據、黏存單之目的是用以向體委會核銷補
助款，然證人林育如於偵訊及審理時稱：後來系爭發票並未持向
體委會核銷補助款，因為是不實的，故掛在協會的業務活動費帳
目下，作為核銷游泳協會自籌款等語（見偵二卷第12頁，原審易
字卷一第77-78 頁），且經檢察官及原審分向體委會詢問關於游
泳協會核銷補助款之單據、憑證及核銷款項，經體委會覆稱，游
泳協會於94、95年辦理補助費核銷，僅附經費報告表、收支結算
表，均無提出原始發票或收據等憑證，且游泳協會之各項活動均
列有自籌款，故體委會僅是部分補助。而細觀體委會函覆之游泳
協會經費報告表、收支結算表，亦未見游泳協會有核銷系爭發票
、收據所示之金額，有體委會98年3 月20日體委競字第09800044
68號函暨所附游泳協會94年度收支結算表、99年7 月28日體委競
字第0990016435號函及所附游泳協會95年度經費報告、收支核算
表、99年9 月2 日體委競字第0990019294號函及所附游泳協會94
、95年度工作計畫表，臺灣高雄地方法院檢察署電話記錄單存卷
足考（見他字卷第77-87 、103 頁，原審易字卷一第208-237 頁
，原審易字卷二第4-76頁），應認系爭發票、收據、黏存單確未
持向體委會核銷補助款，此部分自不成立行使業務登載不實文書
、詐欺取財（或得利）之犯行，附此敘明。
三、被告行為後，刑法部分條文於94年2 月2 日經總統公布修正
    ，並自95年7 月1 日起施行，又商業會計法於95年5 月24日
    修正公布，並自同年月26日起施行。按行為後法律有變更者
    ，適用行為時之法律，但行為後之法律有利於行為人者，適
    用最有利於行為人之法律，現行刑法第2 條第1 項定有明文
    。此條規定係規範行為後法律變更所生新舊法律比較適用之
    準據法，是刑法第2 條本身雖經修正，但刑法第2 條既屬適
    用法律之準據法，本身尚無比較新舊法之問題，於新法施行
    後，應一律適用裁判時之現行刑法第2 條之規定，為「從舊
    從輕」之比較，合先敘明。次按本次刑法修正之比較新舊法
    ，應就罪刑有關之共犯、未遂犯、想像競合犯、牽連犯、連
    續犯、結合犯，以及累犯加重、自首減輕暨其他法定加減原
    因（如身份加減）與加減例等一切情形，綜其全部罪刑之結
    果而為比較（最高法院95年5 月23日95年度第8 次刑庭會議
    決議參照）。爰就本案新舊法比較結果論述如下：
  1.關於共同正犯：修正後刑法第31條第1 項前段關於成立共同
    正犯之標準，將原來共同正犯之共同「實施」犯罪，改為共
    同「實行」犯罪，剔除完全未參與犯罪相關行為之「實行」
    的「陰謀共同正犯」及「預備共同正犯」，是修正後之共同
    正犯之可罰性要件之範圍業已減縮。然本案被告許玉雲、林
    育如、丁美鳳係共同實施犯罪，修正前後刑法關於共同正犯
    之規定在本案適用並無不同，自應適用行為時即修正前刑法
    第31條第1 項前段之規定論以共同正犯。
  2.關於罰金刑：刑法分則編各罪所定罰金刑之貨幣單位原為銀
    元，修正前刑法第33條第5 款規定：「罰金：1 元（銀元）
    以上」，而依罰金罰鍰提高標準條例規定，就72年6 月26日
    前修正之刑法部分條文罰金數額提高2 至10倍，其後修正者
    則不提高倍數，並依現行法規所定貨幣單位折算新臺幣條例
    規定，以銀元1 元折算新臺幣3 元。修正後刑法第33條第5
    款規定：「罰金：新臺幣1,000 元以上，以百元計算之」，
    刑法第33條第5 款所定罰金貨幣單位經修正為新臺幣後，刑
    法分則各罪所定罰金刑之貨幣單位亦應配合修正為新臺幣，
    為使刑法分則編各罪所定罰金之最高數額與刑法修正前趨於
    一致，乃增訂刑法施行法第1 條之1 ：「中華民國94年1 月
    7 日刑法修正施行後，刑法分則編所定罰金之貨幣單位為新
    臺幣。94年1 月7 日刑法修正時，刑法分則編未修正之條文
    定有罰金者，自94年1 月7 日刑法修正施行後，就其所定數
    額提高為30倍。但72年6 月26日至94年1 月7 日新增或修正
    之條文，就其所定數額提高為3 倍」。從而，刑法修正後刑
    法分則編各罪所定罰金刑之最高數額，適用刑法施行法第1
    條之1 之規定後，並無不同，即對被告並無有利或不利之情
    形，應依一般法律適用原則，適用裁判時之法律，即刑法施
    行法第1 條之1 之規定。惟修正後刑法第33條第5 款所定罰
    金刑最低數額，較之修正前提高，自以修正前刑法第33條第
    5 款規定有利於被告。
  3.被告行為後，刑法第55條後段關於牽連犯之規定業經刪除，
    被告等本案犯行依新法應分論併罰，新法並未較有利於被告
    。
  4.被告行為時之商業會計法第71條規定：「商業負責人、主辦
    及經辦會計人員或依法受託代他人處理會計事務之人員有左
    列情事之一者，處5 年以下有期徒刑、拘役或科或併科新臺
    幣15萬元以下罰金：一、以明知為不實之事項，而填製會計
    憑證或記入帳冊者。二、故意使應保存之會計憑證、帳簿報
    表滅失毀損者。三、意圖不法之利益而偽造、變造會計憑證
    、帳簿報表內容或撕毀其頁數者。四、故意遺漏會計事項不
    為記錄，致使財務報表發生不實之結果者。五、其他利用不
    正當方法，致使會計事項或財務報表發生不實之結果者。」
    修正後之第71條則規定：「商業負責人、主辦及經辦會計人
    員或依法受託代他人處理會計事務之人員有下列情事之一者
    ，處5 年以下有期徒刑、拘役或科或併科新臺幣60萬元以下
    罰金：一、以明知為不實之事項，而填製會計憑證或記入帳
    冊。二、故意使應保存之會計憑證、會計帳簿報表滅失毀損
    。三、偽造或變造會計憑證、會計帳簿報表內容或毀損其頁
    數。四、故意遺漏會計事項不為記錄，致使財務報表發生不
    實之結果。五、其他利用不正當方法，致使會計事項或財務
    報表發生不實之結果。」經比較修正前後之刑罰規定，以修
    正前之商業會計法第71條規定較有利於被告。
  5.綜上法律修正前、後之比較，揆諸前揭說明及刑法第2 條第
    1 項規定，自以整體適用被告行為時之相關刑罰法律論處被
    告罪責，對被告較為有利。
四、按商業會計憑證分下列二類：一、原始憑證：證明會計事項
    之經過，而為造具記帳憑證所根據之憑證。二、記帳憑證：
    證明處理會計事項人員之責任，而為記帳所根據之憑證，商
    業會計法第15條定有明文。而該條第1 款所稱之原始憑證，
    其範圍相當廣泛，凡能證明事項經過之憑證，無論是直接作
    為造具記帳憑證之根據，抑或僅作為佐證資料，均屬該款原
    始憑證之範圍，行政院經濟部90年11月8 日經商字第090022
    39570 號函釋可資參照。查系爭收據開立人豪友企業社係經
    財政部高雄市國稅局核定為免用統一發票之小規模營業人，
    免使用統一發票，得掣發普通收據，交付買受人。故豪友企
    業社所開立之免用統一發票收據，依上揭法令之規定，核屬
    商業會計法所稱之會計憑證，亦有財政部高雄市國稅局99年
    7 月23日財高國稅審三字第0990044160號函存卷足參（見原
    審易字卷一第42-43 頁）。又會計憑證，依其記載之內容及
    其製作之目的，亦屬文書之一種，凡商業負責人、主辦及經
    辦會計人員或依法受託代他人處理會計事務之人員，以明知
    為不實事項而填製會計憑證或記入帳冊者，即該當商業會計
    法第71條第1 款之罪，本罪乃刑法第215 條業務登載不實文
    書罪之特別規定，自應優先適用（參照最高法院85年臺上字
    第3145號、86年臺上字第3463號判決意旨）。本此，系爭收
    據既為會計憑證之一，核被告許玉雲囑證人林育如、丁美鳳
    偽造系爭收據所為，係犯修正前商業會計法第71條第1 款之
    填製不實罪；渠就填載不實之系爭黏存單並向游泳協會行使
    之行為，係犯刑法第216 條、第215 條行使業務登載不實文
    書罪。檢察官雖漏未論科被告許玉雲亦均犯修正前商業會計
    法第71條第1 款之填製不實罪，然起訴書犯罪事實欄就此部
    分之犯行已詳為記載，本院自得予以審酌。被告許玉雲雖在
    游泳協會支出憑證黏存單中「事項主管或主辦人員」欄上蓋
    用自己印文，有游泳協會支出憑證黏存單在卷可證（見本院
    卷第92-97 頁），但並非專任會計事項之主管，而係綜理該
    協會各項業務之秘書長，自非商業會計法之「主辦及經辦會
    計人員或依法受託代他人處理會計事務之人員」，但被告許
    玉雲與丁美鳳、有此身分之被告林育如共同實行犯罪，依刑
    法第31條第1 項規定，與被告林育如均為共同正犯（最高法
    院86年度台非字第129 號判決意旨參照），是被告辯護人為
    被告辯護稱，被告非商業會計法第71條所規定之處罰對象，
    即無庸論以該罪，顯有誤會。被告許玉雲上揭犯修正前商業
    會計法第71條第1 款之填製不實罪、刑法第216 條、第215
    條行使業務登載不實文書罪間，均有方法、結果之牽連關係
    ，應按前揭說明及依修正前刑法第55 條 後段之規定，從一
    重之修正前商業會計法第71條第1 款之填製不實罪處斷。
五、原審認被告罪證明確，因而適用修正前商業會計法第71條第
    1 款，刑法第2 條第1 項、第11條前段，修正前刑法第28條
    、第31條第1 項、第216 條、第215 條、第55條後段、第41
    條第1 項前段，刑法施行法第1 條之1 ，修正前罰金罰鍰提
    高標準條例第2 條，現行法規所定貨幣單位折算新臺幣條例
    第2 條，中華民國96年罪犯減刑條例第2 條第1 項第3 款、
    第7 條、第9 條規定，並審酌被告許玉雲身為游泳協會之秘
    書長及高雄海科大之教師，理當以身作則，遵守法令，竟向
    嘉陽用品社購入發票後，指示林育如、丁美鳳製作系爭收據
    之不實會計憑證，行為實有不該，亦見渠之守法觀念薄弱，
    且犯後即將所有責任推至下屬林育如、丁美鳳身上，訛稱自
    己均不知情，又試圖影響林育如、丁美鳳之供詞，犯後態度
    顯屬不佳，難認有悔意，暨參酌本案偽造之系爭收據金額非
    高，最終亦無持向體委會核銷，未造成更大之損害等一切情
    狀，就被告許玉雲量處有期徒刑8 月。並考量被告犯罪時間
    係在96年4 月24日以前，爰依中華民國96年罪犯減刑條例規
    定，就前揭宣告刑有期徒刑8 月減為有期徒刑4 月，及被告
    所犯為最重本刑5 年以下有期徒刑之罪，並減為6 月以下有
    期徒刑，依該條例第9 條之規定，就所宣告之刑，於比較新
    舊刑法後，依舊刑法之規定，諭知如易科罰金，以銀元300
    元即新台幣900 元折算1 日之折算標準，其認事用法，核無
    不合，量刑亦屬允當。被告上訴意旨否認犯罪，指摘原判決
    不當，顯無理由，應予駁回。
據上論斷，應依刑事訴訟法第368條，判決如主文。
本案經檢察官高碧霞到庭執行職務。
中    華    民    國    100   年    3     月    2     日
                  刑事第十一庭  審判長法  官  翁慶珍
                                      法  官  孫啟強
                                      法  官  石家禎
以上正本證明與原本無異。
如不服本判決應於收受本判決後10日內向本院提出上訴書狀，其
未敘述上訴理由者，並得於提起上訴後10日內向本院補提理由書
狀（均須按他造當事人之人數附繕本）「切勿逕送上級法院」。
中    華    民    國   100    年    3     月    2     日
                                      書記官  黃月瞳
附錄本判決論罪科刑法條：
修正前商業會計法第71條
商業負責人、主辦及經辦會計人員或依法受託代他人處理會計事
務之人員有左列情事之一者，處五年以下有期徒刑、拘役或科或
併科新臺幣十五萬元以下罰金：
一、以明知為不實之事項，而填製會計憑證或記入帳冊者。
二、故意使應保存之會計憑證、帳簿報表滅失毀損者。
三、意圖不法之利益而偽造、變造會計憑證、帳簿報表內容或撕
    其頁數者。
四、故意遺漏會計事項不為記錄，致使財務報表發生不實之結果
    者。
五、其他利用不正當方法，致使會計事項或財務報表發生不實之
    結果者。
中華民國刑法第216條
（行使偽造變造或登載不實之文書罪）
行使第 210 條至第 215 條之文書者，依偽造、變造文書或登載
不實事項或使登載不實事項之規定處斷。
中華民國刑法第215條
（業務上文書登載不實罪）
從事業務之人，明知為不實之事項，而登載於其業務上作成之文
書，足以生損害於公眾或他人者，處 3 年以下有期徒刑、拘役
或 5 百元以下罰金。
附表：
 ┌────┬──────┬──────┬───┬────┐
 │發票號碼│日期        │品名及數量  │單價  │總金額  │
 ├────┼──────┼──────┼───┼────┤
 │JZ248530│94年12月22日│短蛙鞋20雙  │830元 │67600元 │
 │21      │            ├──────┼───┤        │
 │        │            │蛙鏡20副    │340元 │        │
 │        │            ├──────┼───┤        │
 │        │            │前列式呼吸管│400元 │        │
 │        │            │20支        │      │        │
 │        │            ├──────┼───┤        │
 │        │            │吸水巾20條  │450元 │        │
 │        │            ├──────┼───┤        │
 │        │            │划手板20件  │7200元│        │
 ├────┼──────┼──────┼───┼────┤
 │JZ248530│94年12月22日│吸水巾10條  │450元 │4500元  │
 │23      │            │            │      │        │
 ├────┼──────┴──────┴───┴────┤
 │ 共計   │                                    72100元 │
 └────┴──────────────────────┘